【裁判字號】    99,訴,1085
【裁判日期】    991231
【裁判案由】    債務人異議之訴
【裁判全文】
臺灣臺南地方法院民事判決              99年度訴字第1085號
原      告  鄭自成
            鄭秀枝
            鄭自然
            鄭秀英
共      同
訴訟代理人  張文嘉律師
被      告  李瑞麟
訴訟代理人  蘇正信律師
            蔡進欽律師
            蔡弘琳律師
上列當事人間請求債務人異議之訴事件，經本院於民國99年12月
29日言詞辯論終結，判決如下：
    主      文
被告不得持本院民國九十九年六月二十五日南院龍九九司執慎字
第四五四九四號債權憑證（原執行名義：本院民國八十三年度票
字第二四九九號本票裁定暨確定證明書）就關於原告之被繼承人
鄭楊會部分，對原告強制執行。
被告不得持本院民國九十九年六月二十五日南院龍九九司執慎字
第四五四九四號債權憑證（原執行名義：本院民國八十三年度票
字第二四九九號本票裁定暨確定證明書）就關於原告鄭自然部分
，對原告鄭自然強制執行。
原告其餘之訴駁回。
訴訟費用新臺幣壹萬伍仟捌佰伍拾元由被告負擔。
    事實及理由
一、原告主張：訴外人鄭銀利、鄭楊會為原告四人之父母。被告
    於民國83年間持原告鄭自然與鄭銀利、鄭楊會共同簽發，面
    額為新臺幣（下同）1,500,000元之本票1張（下稱系爭本票
    ），向本院聲請核發本票裁定，經本院於83年8月22日以83
    年度票字第2499號裁定系爭本票票面金額及利息得為強制執
    行（下稱系爭本票裁定）。而鄭銀利、鄭楊會分別已於83年
    、90年死亡，原告均為鄭銀利、鄭楊會之繼承人。被告曾於
    84 年間持系爭本票裁定為執行名義，向本院民事執行處聲
    請強制執行，經本院以84年度執字第5613號強制執行事件受
    理在案，因拍賣無實益，而於89年間核發號債權憑證予被告
    。被告嗣99年間聲請換發號債權憑證，經本院以99年度司執
    字第45494號強制執行事件受理，並核發南院龍99司執慎字
    第45494號債權憑證予被告。被告復於99年7月14日持上開45
    494號債權憑證對原告四人聲請強制執行，經本院以99年度
    司執字第55103號強制執行事件受理在案，並扣押原告之存
    款及股票。惟系爭本票債權自本院於89年間核發5613號債權
    憑證起，迄被告於99年6月聲請換發債權憑證時，已罹於3年
    之消滅時效，原告爰提起本件債務人異議之訴，並聲明：原
    告不得持本院南院龍99司執慎字第45494號債權憑證對原告
    為強制執行。
二、被告則以：被告既經本院民事執行處先後於89年12月1日、9
    9年6月25日發予債權憑證，則時效已中斷，應重行起算，是
    被告於99年7月14日聲請強制執行，並未逾3年消滅時效。又
    本院99年度司執字第45494號強制執行事件中，原告自被告
    聲請強制執行起，至強制執行程序終結止，均未提出時效抗
    辯，已生失權效果，自不得於事後再溯及主張時效抗辯。並
    聲明：原告之訴駁回。
三、兩造不爭執事項：
  (一)訴外人鄭銀利、鄭楊會為原告四人之父母，鄭銀利已於民
      國83年6月5日死亡，鄭楊會已於90年8月5日死亡。
  (二)被告前持有原告鄭自然與訴外人鄭銀利、鄭楊會共同簽發
      之系爭本票，並於83年間持系爭本票向本院聲請核發本票
      裁定，本院於83年8月22日以83年度票字第2499號裁定系
      爭本票票面金額1,500,000元及自83年5月8日起至清償日
      止，按年利6釐計算之利息，得為強制執行，系爭本票裁
      定除相對人鄭銀利部分外，其餘已於83年9月29日確定。
  (三)被告於84年8月23日持系爭本票裁定為執行名義，向本院
      民事執行處聲請對原告鄭自然與訴外人鄭銀利、鄭楊會為
      強制執行，經本院以84年度執字第5613號強制執行事件受
      理在案，因拍賣無實益，經本院民事執行處於89年12月1
      日核發84南院鵬執合字第5613號債權憑證，並於同月7日
      送達被告。
  (四)被告於99年6月9日持上開84南院鵬執合字第5613號債權憑
      證，向本院民事執行處聲請對原告四人強制執行，並表明
      債務人無可供執行之財產，請求換發債權憑證，經本院以
      99年度司執字第45494號強制執行事件受理，並於99年6月
      25日核發南院龍99司執慎字第45494號債權憑證予被告。
  (五)被告復於99年7月14日持上開南院龍99司執慎字第45494號
      債權憑證，向本院民事執行處聲請對原告四人之財產為強
      制執行，經本院以99年度司執字第55103號強制執行事件
      受理在案。
四、得心證之理由：
  (一)按執行名義成立後，如有消滅或妨礙債權人請求之事由發
      生，債務人得於強制執行程序終結前，向執行法院對債權
      人提起異議之訴。如以裁判為執行名義時，其為異議原因
      之事實發生在前訴訟言詞辯論終結後者，亦得主張之。強
      制執行法第14條第1項定有明文。又按強制執行應依執行
      名義為之，此觀強制執行法第4條之規定自明。是執行法
      院對於執行名義是否有效成立，應加以審查。又執行名義
      尚未成立，執行法院不得據以強制執行。法院誤認未確定
      之裁判為確定，而依聲請付與確定證明書者，不生該裁判
      已確定之效力。執行法院就該裁判已否確定，仍得予以審
      查，不受該確定證明書之拘束（最高法院81年台抗字第11
      4號判例參照）。若執行名義並未成立，債權人竟聲請對
      債務人強制執行，而侵害債務人之權利，僅係債務人得否
      依同法第12條第1項規定聲明異議而已，尚非得提起債務
      人異議之訴（最高法院87年度台上字第1438號判決要旨參
      照）。查訴外人鄭銀利早於83年6月5日死亡，則本院於83
      年8月22日所為之系爭本票裁定，關於鄭銀利部分顯然欠
      缺當事人能力，此部分之執行名義自尚未成立，是系爭本
      票裁定僅就原告鄭自然、訴外人鄭楊會部分成立並發生執
      行力。依前開說明，因對鄭銀利部分之執行名義並未成立
      ，縱債權人執溯源於系爭本票裁定之債權憑證，對鄭銀利
      之繼承人即原告四人為強制執行，原告亦僅得依強制執行
      法第12條規定向執行法院聲明異議，尚不得據以提起債務
      人異議之訴。是原告請求排除系爭本票裁定關於鄭銀利部
      分之執行力，自非有據。
  (二)至於系爭本票裁定關於原告鄭自然及鄭楊會之繼承人即原
      告四人之執行力，是否業因系爭本票票款請求權罹於消滅
      時效而應予排除？分述如下：
    1.按執票人對本票發票人之權利，自到期日起算3年，3年間
      不行使者，因時效而消滅。票據法第22條第1項定有明文
      。又消滅時效，因起訴而中斷，開始執行行為或聲請強制
      執行，與起訴有同一效力；時效中斷者，自中斷之事由終
      止時，重行起算，亦分別為民法第129條第1項、第2項、
      第137條第1項所明定。是聲請強制執行雖可發生中斷時效
      之效力，惟於該強制執行事件終結時，中斷之時效即應重
      行起算，而執行法院依強制執行法第27條規定，於債務人
      無財產可供執行，或雖有財產經強制執行後所得數額仍不
      足清償債務時，發給債權人債權憑證，亦為執行程序終結
      之原因之一，其因開始執行而中斷之時效，即應由此重行
      起算。再按經確定判決或其他與確定判決有同一效力之執
      行名義所確定之請求權，其原有消滅時效期間不滿5年者
      ，因中斷而重行起算之時效期間為5年，民法第137條第3
      項固定有明文。惟所謂「與確定判決有同一效力之執行名
      義」係指實體上爭執業已確定者而言，而本票執票人依票
      據法第123條規定，聲請法院裁定許可對發票人強制執行
      ，係屬非訟事件，此項裁定並無確定實體上法律關係存否
      之實質確定力，自非與確定判決有同一效力之執行名義，
      執票人之請求權消滅時效期間，並不能因取得法院許可強
      制執行之裁定而延長為5年，仍應適用票據法第22條第1項
      3年時效之規定，合先敘明。
    2.經查，被告於84年8月23日持系爭本票裁定為執行名義，
      向本院民事執行處對原告鄭自然與訴外人鄭楊會為強制執
      行時，系爭本票票款請求權之時效因而中斷，惟於本院民
      事執行處於89年12月1日核發84南院鵬執合字第5613號債
      權憑證終結該強制執行事件時，原中斷之3年消滅時效即
      應重行起算，而於92年12月1日屆期。是被告遲至99年6月
      9 日始持84南院鵬執合字第5613號債權憑證，向本院民事
      執行處聲請對原告四人強制執行，顯已逾3年時效期間。
    3.另按消滅時效完成後，如債權人依原執行名義或債權憑證
      聲請法院再行強制執行時，亦不生中斷時效或中斷事由終
      止重行起算時效之問題，債務人自非不得對之提起債務人
      異議之訴，以排除該執行名義之執行（最高法院89年台上
      字第1623號判決、85年度台上字第3026號判決要旨參照）
      。準此，被告雖曾於99年6月9日對原告四人聲請強制執行
      ，並經本院發給債權憑證，惟並不生中斷時效之效果。又
      債權人之債權是否罹於時效，非執行法院所得判斷，故執
      行法院應依債權人之聲請逕行核發債權憑證，債權人嗣後
      以該債權憑證聲請執行時，債務人仍得主張時效抗辯。況
      本院民事執行處於本院99年度司執字第45494號強制執行
      事件中，僅係依被告之聲請換發債權憑證後即終結強制執
      行程序，並未對原告之財產實質進行強制執行程序或將被
      告聲請強制執行之情事通知原告，原告自無主張時效抗辯
      之可能，是被告主張原告未於上開強制執行事件中主張時
      效抗辯，已生失權效果云云，亦非有據。
    4.從而，系爭本票票款請求權之時效已因罹於時效而告消滅
      ，應可認定。
五、綜上所述，本件被告以本院於99年6月25日核發之南院龍99
    司執慎字第45494號債權憑證，聲請對原告之財產為強制執
    行，然該債權憑證所載之票據上權利已罹於時效。是原告以
    時效消滅拒絕給付為由，主張執行名義成立後，有妨礙債權
    人請求之事由發生，並依強制執行法第14條第1項提起債務
    人異議之訴，就排除上開債權憑證對鄭楊會之繼承人即原告
    四人及對原告鄭自然本身之執行力部分為有理由，應予准許
    ；至於上開債權憑證所溯源之系爭本票裁定，對於鄭銀利既
    未有效成立，此部分與強制執行法第14條第1項債務人異議
    之訴之要件未合，為無理由，應予駁回。
六、末按各當事人一部勝訴、一部敗訴者，其訴訟費用，由法院
    酌量情形，命兩造以比例分擔或命一造負擔，或命兩造各自
    負擔其支出之訴訟費用；法院為終局判決時，應依職權為訴
    訟費用之裁判，民事訴訟法第79條及第87條第1項分別定有
    明文。查本件訴訟費用經核為15,850元（即第一審裁判費）
    ，而原告之訴雖為一部無理由，然其敗訴部分應係系爭本票
    裁定仍有確定外觀所致，尚無可咎，故本件訴訟費用應由被
    告負擔為適當，爰確定如主文第三項所示。
七、結論：本件原告之訴為一部有理由，一部無理由，依民事訴
    訟法第79條、第87條第1項，判決如主文。
中    華    民    國    99    年    12    月    31    日
                  民事第三庭   審判長法  官   杭起鶴
                                     法  官   蘇正賢
                                     法  官   張玉萱
以上正本證明與原本無異。
如對本判決上訴，須於判決送達後20日內向本院提出上訴狀。如
委任律師提起上訴者，應一併繳納上訴審裁判費。
中    華    民    國   100    年    1     月    3     日
                                     書記官   張晶瑩

司法院資訊處製作；財團法人民間司法改革基金會備份。
